臺灣高等法院刑事判決　　　　　　　100年度上更(一)字第8號
上　訴　人　臺灣桃園地方法院檢察署檢察官
上　訴　人
即　被　告　黃金葉
　　　　　　韋勝源
共　　　同
選任辯護人　賴安國律師
　　　　　　蕭翊亨律師
上列上訴人因被告傷害致重傷案件，不服臺灣桃園地方法院96年
度訴字第771 號，中華民國97年8 月22日第一審判決（起訴案號
：臺灣桃園地方法院檢察署95年度偵字第23652 號），提起上訴
，判決後，經最高法院法發回更審，本院如下：
    主  文
上訴駁回。
    事  實
一、黃金葉與陳慶兆前因土地問題而存有芥蒂，復因陳慶兆不同
    意鄉公所修理橋墩，黃金葉欲與之理論希望使之同意公所修
    復橋墩。民國95年7 月16日，適韋勝源及3 名真實姓名、年
    籍不詳之成年男子至黃金葉位於桃園縣龜山鄉○路村○ 鄰○
    ○路950 巷26號住處，於該日下午4 時30分許，黃金葉見陳
    慶兆騎乘機車經過其前開住處，遂邀同韋勝源及該3 名成年
    男子欲對陳慶兆施以相當腕力以便日後要求陳慶兆同意公所
    修復橋墩之目的，商議既定，韋勝源遂取球棒1 支與黃金葉
    及前開3 名男子一同前往位於桃園縣龜山鄉○路村○ 鄰○○
    路950 巷27號陳慶兆住處尋陳慶兆，見陳慶兆甫返家，黃金
    葉、韋勝源及其餘3 名男子即基於傷害、恐嚇危害安全之犯
    意聯絡，客觀上能預見糾眾以棍棒、安全帽打擊或聯手拳打
    他人頭部，可能致人體頭部重創，惟渠等主觀上並無使陳慶
    兆發生重傷害結果之認識，由韋勝源先持球棒由後敲擊陳慶
    兆左後腦，陳慶兆因而轉頭，然其腳部旋遭敲擊，陳慶兆因
    而蹲下並以手護頭，期間陳慶兆雖試圖反抗，但前來之3 名
    成年男子中1 人從背包中取出槍枝（無證據證明為槍砲彈藥
    刀械管制條例管制之槍枝），喝令陳慶兆不許擅動，陳慶兆
    因而不敢反抗，僅得任由韋勝源及另3 名男子徒手或以陳慶
    兆之安全帽毆打頭部，致陳慶兆受有頭枕部挫傷瘀腫、右小
    腿擦傷之傷害及左耳平均聽力閥值減損至102 分貝（一般正
    常聽力之定義為平均聽力閥值小於25分貝）之極重度聽損、
    右耳平均聽力閥值減損至47分貝之中度聽損之重傷害。且於
    毆打陳慶兆之過程中，黃金葉復對陳慶兆恫稱：「教訓一下
    就好，以後再搞怪，便要斷手斷腳」等語，使陳慶兆心生畏
    懼，致生危害於陳慶兆之安全。爾後，於渠等離去之際，因
    陳慶兆宣稱欲報警，該3 名成年男子中1 人，復對陳慶兆恫
    稱：「出門小心一點，不然要斷手斷腳，子彈很多」等語，
    亦使陳慶兆心生畏懼，致生危害於陳慶兆之安全。該等人旋
    即返回黃金葉前開住處。嗣警據報前往處理，據陳慶兆之指
    述而在黃金葉住處前查扣韋勝源所有之車牌號碼9661-FJ 號
    自小客車，然韋勝源及其餘3 名成年男子業已逃離現場。嗣
    經警依所查扣之自小客車車牌號碼循線查知所查扣車輛之使
    用人為韋勝源，經警通知韋勝源到案說明，並經其同意後搜
    索該車，於該車上扣得韋勝源所有，供其犯本件傷害致重傷
    所用之球棒1 支。
二、案經陳慶兆訴由桃園縣政府警察局龜山分局報告臺灣桃園地
    方法院檢察署檢察官偵查起訴。
    理  由
壹、審理範圍：
    被告黃金葉與韋勝源2 人所犯之恐嚇罪部分，均經原審判處
    有期徒刑4 月，減為有期徒刑2 月，上訴後經本院前審以97
    年度上訴字第4500號判決皆判處有期徒刑4 月，減為有期徒
    刑2 月，如易科罰金以新臺幣1000元折算1 日，此部分因不
    得上訴，故檢察官上訴後經最高法院以上訴不合法而駁回上
    訴確定，因此，本院更審審理的範圍僅限於尚未確定的傷害
    致重傷罪，先予敘明。
貳、證據能力：
一、有爭執部分：
  (一)證人陳慶兆在警詢中之證詞：
    按「被告以外之人於審判外之言詞或書面陳述，除法律有規
    定者外，不得作為證據」，刑事訴訟法第159 條第1 項定有
    文。查證人陳慶兆在警詢中之證詞，對於被告2 人而言，係
    屬於「被告以外之人於審判外之言詞陳述」；而被告2 人之
    共同選任辯護人主張證人陳慶兆在警詢中之證詞並無證據能
    力等語（見本院更一卷第31頁、第51頁，原審卷(一)第28頁）
    。因證人陳慶兆在警詢中之證述，要與在原審之證述係屬相
    符，從而上揭證人在警詢所為之證述，並無證據排除法則之
    例外情況適用，應認無證據能力。然此係指上開證人在警詢
    中之證詞，就欲以之直接或間接證明本案起訴犯罪事實成立
    與否的情況，應無證據能力，然並不影響此等證詞得作為「
    彈劾證據」，即得以之作為證人本身在其他場合陳述可信度
    之證據，當無疑義（最高法院97年度臺上字第1981號、第
    6321號刑事判決意旨參照）。
  (二)證人陳慶兆在偵查中之證詞：
  1.按「被告以外之人於偵查中向檢察官所為之陳述，除顯有不
    可信之情況者外，得為證據」，刑事訴訟法第159 條之1 第
    2 項定有明文。此係因上開偵查中向檢察官所為之陳述雖仍
    為審判外之陳述，但立法者衡量刑事訴訟法規定檢察官代表
    國家偵查犯罪、實施公訴，依法有訊問被告、證人、鑑定人
    之權，且實務運作時，偵查中檢察官向被告以外之人所取得
    之陳述，原則上均能遵守法律規定，不致違法取供，其可信
    性極高，為兼顧理論與實務為由，而對「被告以外之人於偵
    查中向檢察官所為之陳述」，例外規定除有顯不可信之情況
    者外，得為證據。本件證人陳慶兆在偵查中以證人身分向檢
    察官所為之證述業經具結，其於偵查中既經具結願負偽證罪
    之刑事責任後方為證述，在證據能力方面可認其所為證述之
    真實性可獲初步之確保。易言之，證人偵查中向檢察官所為
    之陳述，雖屬審判外之陳述，然證人於偵查中向檢察官而為
    陳述部分，已經具結擔保其據實陳述，且被告並未主張該等
    陳述有任何違反證人意願而為陳述之情形，自應認有證據能
    力。
  2.又按刑事被告之詰問權，係指訴訟上被告有在審判庭盤詰證
    人之權利。偵查中檢察官訊問證人，旨在蒐集被告犯罪證據
    ，以確認被告嫌疑之有無及內容，與審判中透過當事人之攻
    防，經由詰問程序調查證人以認定事實之性質及目的有別。
    偵查中辯護人僅有在場權及陳述意見權，此觀刑事訴訟法第
    245 條第2 項前段之規定甚明，檢察官訊問證人並無必須傳
    喚被告使其得以在場之規定，同法第248 條第1 項前段雖規
    定「如被告在場者，被告得親自詰問」，亦僅賦予該在場被
    告於檢察官訊問證人時得親自詰問證人之機會而已，被告如
    不在場，殊難期有親自詰問之可能。此項未經被告詰問之被
    告以外之人於偵查中向檢察官所為之陳述，依刑事訴訟法第
    159 條第1 項、第159 條之1 第2 項之規定，除顯有不可信
    之例外情況外，原則上為「法律規定得為證據」之傳聞例外
    ，依其文義解釋及立法理由之說明，並無限縮於檢察官在偵
    查中訊問證人之程序，應已給予被告或其辯護人對該證人行
    使反對詰問權者，始有證據能力之可言。為保障被告之反對
    詰問權，並與現行法對傳聞例外所建構之證據容許範圍求其
    平衡，證人在偵查中雖未經被告之詰問，倘被告於審判中已
    經對該證人當庭及先前之陳述進行詰問，即已賦予被告對該
    證人詰問之機會，則該證人於偵查中之陳述即屬完足調查之
    證據，而得作為判斷之依據（最高法院97年臺上字第405 、
    1253號判決要旨參照）。經查，本案證人陳慶兆未曾提及檢
    察官在偵查時有不法取供之情形，且證述前均經具結，證人
    陳慶兆於原審審判中依人證之法定調查程式，到場具結陳述
    ，並接受被告之詰問（見原審卷(一)第177 至192 頁），復無
    證據顯示上開證述有顯不可信情況，依上說明，證人陳慶兆
    於偵查中之證言，自具有證據能力。
  3.綜上所述，被告以外之人於偵查中向檢察官所為之陳述，原
    則上得為證據，例外在「顯有不可信之情況」下，始不具有
    證據能力。況按「被告以外之人於偵查中向檢察官所為之陳
    述，除顯有不可信之情況者外，得為證據，刑事訴訟法第一
    百五十九條之一第二項定有明文。蓋現行法之檢察官仍有訊
    問被告、證人及鑑定人之權限，其應踐行之程序又多有保障
    被告或被害人之規定，證人、鑑定人於偵查中亦均須具結，
    就刑事訴訟而言，其司法屬性甚高；而檢察官於偵查程序取
    得之供述證據，其過程復尚能遵守法令之規定，是其訊問時
    之外部情況，積極上具有某程度之可信性，除消極上顯有不
    可信之情況者外，均得為證據。故主張其為不可信積極存在
    之一方，自應就此欠缺可信性外部保障之情形負舉證責任。
    」（最高法院98年度臺上字第2904號刑事判決意旨參照）。
    足徵本案以下所引陳慶兆以證人身分在偵查中之證詞，既係
    在檢察官偵訊時，以證人之身份陳述，其經告以具結義務及
    偽證處罰後，於命證人朗讀結文後具結，有證人結文存卷可
    參（見偵查卷第34頁），其係於負擔偽證罪之處罰心理下證
    述，並以具結擔保其供述之真實性，又無受其他不當外力干
    擾之情形，且查無證據足認其上開偵查中之證述，有何其他
    顯不可信之情況，亦無任何人主張與舉證上開證詞係在「顯
    有不可信」之情況下所作成，則揆諸前開說明，本案以下所
    引證人陳慶兆在偵查中經具結之證言，有證據能力。
  (三)卷附醫院所出具之陳慶兆之診斷證明書及相關病歷資料：
    按「被告以外之人於審判外之言詞或書面陳述，除法律有規
    定者外，不得作為證據」；再按「下列文書，亦得為證據：
    一除顯有不可信之情況外，公務員職務上製作之紀錄文書、
    證明文書。二除顯有不可信之情況外，從事業務之人於業務
    上或通常業務過程所須製作之紀錄文書、證明文書。三除前
    二款之情形外，其他於可信之特別情況下所製作之文書，亦
    得為證據」，刑事訴訟法第159 條第1 項、第159 條之4 分
    別定有明文。經查，卷附醫院所出具之陳慶兆之診斷證明書
    ，乃被告以外之人，即從事診斷之上開醫院醫師於審判外所
    為之書面陳述，屬於傳聞證據。又該診斷證明書，為醫院之
    醫師針對個案而製作之診斷書，雖與刑事訴訟法第159 條之
    4 第2 款所示之於通常業務過程不間斷、有規律而準確記載
    ，大部分紀錄完成於業務終了前後，並未預見日後可能提供
    作為證據之紀錄文書或證明文書有間（該款之立法理由參照
    ），然查，醫師依醫師法第17條之規定，如無法令規定之理
    由，不得拒絕診斷書之交付，且若出具與事實不符之診斷書
    ，依醫師法第28條之4 第5 款之規定，可處新臺幣十萬元以
    上五十萬元以下罰鍰，並得併處限制執業範圍、停業處分一
    個月以上一年以下或廢止其執業執照；情節重大者，並得廢
    止其醫師證書，可知醫師出具之診斷書若有錯誤、虛偽，醫
    師之執業執照、醫師證書均可能因而廢止，是其正確性甚高
    ，且司法機關隨時可以調取醫師依醫師法第12條規定而製作
    ，並由醫師執業之醫療機構依醫療法第48條規定保存之病歷
    與之相互核對，設有錯誤，甚易發現並糾正，是以，診斷證
    明書應與公務員職務上製作之文書具有同等程度之可信性，
    屬於刑事訴訟法第159 條之4 第3 款所稱之其他於可信之特
    別情況下所製作之文書。準此，卷附醫院所出具之陳慶兆之
    診斷證明書，既係醫師依醫師法第17條之規定出具之診斷書
    ，而屬刑事訴訟法第159 條之4 第3 款所稱之其他於可信之
    特別情況下所製作之文書，自應認得為證據，而有證據能力
    。至於病歷資料是屬於刑事訴訟法第159 條之4 第2 款所規
    定「從事業務之人於業務上或通常業務過程所須製作之紀錄
    文書、證明文書」，且是由具有專業知識之醫師所製作，揆
    諸前開說明，自有證據能力。
  (四)按可為證據或得沒收之物，得扣押之，刑事訴訟法第133 條
    定有明文。查依證人呂志衛於原審審理時證述：95年7 月16
    日，伊經派遣至桃園縣龜山鄉○路村○ 鄰○○路950 巷26號
    蒐證，伊到場後詢問被害人陳慶兆，陳慶兆稱遭人持槍恐嚇
    及持棍棒毆打，並稱歹徒所駕駛之車輛停在被告黃金葉住處
    前面，伊便詢問被告黃金葉該車車主為何，被告黃金葉答稱
    不知，所以伊決定將車拖回分局採證以追查車主。之後伊依
    該9661-FJ 號車牌號碼查出該車車主為被告韋勝源之妻，並
    進而詢問被告韋勝源之妻而查知該車係由被告韋勝源使用，
    因而通知被告韋勝源前來警局說明。被告韋勝源到場後，同
    意警方檢視車內等語（見原審卷(一)第193 至199 頁）。告訴
    人陳慶兆既指述駕駛停放在被告黃金葉住處前之車牌號碼
    9661-FJ 號車輛之人涉嫌傷害、恐嚇犯行，前去蒐證之證人
    呂志衛當會認為該車即為本案之相關證物，其因而將之扣押
    ，自無違誤。爾後於被告韋勝源至警局後，經其同意始搜索
    該車一節，除據證人呂志衛證述如前，且被告韋勝源亦自承
    其至警局製作警詢筆錄時，同意員警實施搜索等語（見原審
    卷(一)第198 頁），復有被告韋勝源之95年7 月17日警詢筆錄
    、自願受搜索同意書、搜索扣押筆錄各1 份在卷可參，依前
    開筆錄、願受搜索同意書、搜索扣押筆錄（見96年度偵字第
    23652 號偵查卷第22至25頁）所載，被告韋勝源確係於95年
    7 月17日至警局製作警詢筆錄，而警方亦係於95年7 月17日
    10時35分始搜索該9661-FJ 號車輛，因搜得球棒（即扣押筆
    錄上所載之木棒）1 支，於同日11時製作搜索扣押筆錄，苟
    警方業已搜索扣押該車內之物品，豈會再要求被告韋勝源同
    意搜索，而被告韋勝源亦無可能配合警方事後虛偽填載前開
    文書，故警方確係經被告韋勝源之同意後始搜索車牌號碼
    9661-FJ 號自小客車並因而取得扣案之球棒一情，自堪認定
    。該扣案球棒1 支既非違法取得，且與本案有關聯性，自有
    證據能力。
二、無爭執部分：
    除前開有爭執部分之證據外，其餘本案以下所援用之證據，
    檢察官、被告及辯護人迄本院言詞辯論終結前均無異議，檢
    察官及被告並均表示同意該等資料作為證據等語（見本院更
    一卷第51至54頁），且本院審酌該等證據作成之情況，並無
    違法取證或陳述人非基於自由意願所為陳述之瑕疵，認為均
    適於為本案認定事實之依據，依刑事訴訟法第159 條之5 之
    規定，均有證據能力。
、實體方面：
一、認定犯罪事實所憑之證據及理由：
  (一)訊據被告黃金葉、韋勝源固坦承於前開時、地同至陳慶兆住
    處，且被告黃金葉與陳慶兆發生口角等情，惟均矢口否認有
    何傷害犯行。被告黃金葉辯稱：伊與陳慶兆發生口角，陳慶
    兆拉伊頭髮，被告韋勝源見狀將伊拉開，現場只有伊及韋勝
    源、陳慶兆，並無其他人，伊並無毆打陳慶兆云云；被告韋
    勝源辦稱：當日伊獨自前往被告黃金葉住處，因被告黃金葉
    欲前往陳慶兆住處理論，伊便隨被告黃金葉前往，爾後被告
    黃金葉與陳慶兆吵架並拉扯，陳慶兆拉被告黃金葉的頭髮，
    伊才將陳慶兆推開，伊沒有毆打陳慶兆，當日只有伊與被告
    黃金葉、陳慶兆在場，沒有其他人云云。
  (二)惟查：
  1.前開犯罪事實，業據證人即告訴人陳慶兆於檢察官偵查中及
    原審審理時證述：伊與被告黃金葉間有土地糾紛。95年7 月
    16日下午4 時30分許，伊騎乘機車回到桃園縣龜山鄉○路村
    ○ 鄰○○路950 巷27號住處，經過被告黃金葉住處時，見到
    黃金葉、韋勝源及另3 名年約20餘歲之男子在其住處門口，
    因被告韋勝源經常出入被告黃金葉之住處，所以伊認得被告
    韋勝源。伊回到住處外時，一脫下安全帽，被告韋勝源便持
    球棒由伊後方毆打伊左後腦，伊便感覺頭昏，轉頭看見被告
    黃金葉、韋勝源，還有另外3 名男子，此時伊腳部亦遭棍棒
    毆打，伊便抱頭蹲下任由被告韋勝源及另3 名男子歐打，過
    程中有人持伊所有之安全帽毆打伊，但伊不知是何人所為。
    伊因遭毆蹲下時，曾聽到被告黃金葉稱：教訓一下就好，以
    後再搞怪，便要斷手斷腳等語，除被告黃金葉外，被告韋勝
    源及其他3 名男子均有動手打伊。伊遭毆當時本欲反抗，但
    前來之人中有1 人從背包中取出槍枝，要伊不要動，伊雖不
    知該槍是否為真槍，但不敢反抗，僅得任由渠等毆打。嗣渠
    等毆打完畢後，伊站起來，看見被告韋勝源手持球棒，伊稱
    要報警，該名持槍之男子向伊恫稱：要伊出門小心一點，不
    然要斷手斷腳，其子彈很多等語。伊聽後非常害怕。被告黃
    金葉、韋勝源等人毆打伊之後便離開返回被告黃金葉住處，
    毆打伊所用之球棒亦遭渠等帶走。嗣後伊太太打電話報警，
    被告韋勝源及其餘男子在被告黃金葉住處見巡邏車前來便逃
    逸。伊被毆打後，左耳很痛，且稍微流血，右腳亦受傷，伊
    前往醫院檢查結果伊左耳重聽等語明確（見95年度偵字第
    23652 號偵查卷第32頁、第43頁，原審卷(一)第177 至192 頁
    ）。證人陳慶兆指證被告2 人犯行，重要基本事實前後均屬
    一致，且本案中係被告黃金葉與證人陳慶兆有糾紛，至被告
    韋勝源僅係經常出入被告黃金葉住處之人，與陳慶兆並無嫌
    隙，此亦為被告黃金葉、韋勝源所是認，則證人陳慶兆實無
    必要甘冒偽證重責，無端虛構前開傷害情節誣攀與其素無關
    係之被告韋勝源，且其亦未指述被告黃金葉任何出手情節。
    況本件係被告黃金葉、韋勝源共同傷害陳慶兆，抑或另有他
    人參與，與被告黃金葉、韋勝源是否觸犯傷害罪無涉，證人
    陳慶兆亦無必要另行虛構尚有其他成年男子參與傷害之情節
    ，由此可見，證人陳慶兆前揭指證內容，應屬事實。又證人
    即告訴人之房客韓尚樺於本院前審98年3 月17日審理中到庭
    結證：伊於當天傍晚3 、4 時，在家中與人聊天，聽到外面
    有吵雜聲，伊出去看沒看到甚麼，但有見到陳慶兆，他說他
    被打等語（見本院上訴卷第107 至110 頁）。再佐以證人即
    警員王金明於原審審理時證稱：95年7 月16日下午，伊接獲
    通報前往桃園縣龜山鄉○路村○ 鄰○○路950 巷27號處理糾
    紛，伊到達現場時，陳慶兆向伊陳述被告黃金葉帶領之2 、
    3 名年輕人至其住處興師問罪，並持木棒毆打其頭部，其頭
    部疼痛，而毆打之人業已逃離現場等語（見原審卷(一)第153
    至163 頁）；況證人即警員呂志衛於原審審理時亦證稱：95
    年7 月16日，伊至桃園縣龜山鄉○路村○ 鄰○○路950 巷26
    號蒐證，蒐證前伊詢問被害人陳慶兆，其稱遭人持槍恐嚇，
    且遭人以球棒毆打、踢踹，並稱其頭暈、腳瘀青等語（見原
    審卷(一)193 至199 頁）。證人陳慶兆對事發當日前來處理、
    蒐證之員警陳金明、呂志衛陳述前開案發經過時，係於本案
    傷害、恐嚇案件發生後未幾，時間相隔甚短，其驚駭情況亦
    不在話下，陳慶兆應無暇虛構故事，而其對員警陳金明、呂
    志衛所述前開情節，亦與其後於檢察官偵查中及原審審理時
    所述情節相符，益徵其所言非虛。末查，被告韋勝源於原審
    作證時證稱：95年7 月16日自伊到達被告黃金葉之住處至離
    開之間，陳慶兆並無法看到伊所駕車輛及該車內部情形，伊
    亦未告知陳慶兆其車上置有球棒等語（見原審卷(二)第14至25
    頁）；被告黃金葉於原審亦證稱：陳慶兆無法從被告韋勝源
    之車子外面看見內部之情形等語（見原審卷(二)第25至36頁）
    ，顯見陳慶兆於警方搜索前並不知該被告韋勝源所駕車輛內
    置有球棒，則果非其確經歷被告韋勝源持球棒毆打之事，豈
    會於員警陳金明、呂志衛未得知該被告韋勝源所駕車輛中置
    有球棒前，即向員警陳金明、呂志衛指述遭被告韋勝源持球
    棒毆打之事，而員警呂志衛嗣後確於被告韋勝源所駕車輛中
    查扣球棒1 支。此亦適佐證人陳慶兆前開所述言之有據，自
    屬可信。
  2.被告黃金葉、韋勝源雖一再否認毆打陳慶兆，均稱係陳慶兆
    出手拉被告黃金葉之頭髮，韋勝源始出手推開陳慶兆云云。
    然被告黃金葉於原審審理時自承：伊與陳慶兆所居住村子之
    公所欲修補橋墩，但陳慶兆不同意，當日伊去找陳慶兆理論
    ，被告韋勝源跟在伊後面一起去，伊希望陳慶兆同意公所整
    修橋墩等語（見原審卷(二)第127 頁）。依其前開所言，當日
    被告黃金葉前去尋找陳慶兆之目的，係有求於陳慶兆為同意
    修理橋墩，苟陳慶兆不同意為之，其毋須為任何行為，以逸
    代勞即可，被告黃金葉亦莫可奈何，反倒被告黃金葉於亟欲
    取得陳慶兆之同意或退讓，當日夥同被告韋勝源及另3 名男
    子等多人，目的即施以相當腕力以迫使陳慶兆屈服，相較之
    下，被告黃金葉遠較陳慶兆有動手傷害對方之犯罪動機，陳
    慶兆實無可能無端拉扯被告黃金葉之頭髮。況縱依被告黃金
    葉所言，當時尚有被告韋勝源與之同行，以陳慶兆僅一人之
    孤應難擋雙拳，陳慶兆至愚亦無可能於此情況下出手拉扯被
    告黃金葉之頭髮，而以告訴人陳慶兆之身材體型，均較被告
    黃金葉、韋勝源高大壯碩，有照片在卷可稽（見原審卷(一)第
    200 頁），苟陳慶兆真有出手拉扯被告黃金葉頭髮，單以韋
    勝源1 人之力能否推開陳慶兆，實非無疑問。故被告黃金葉
    、韋勝源前開所辯，要係卸責之詞，自無可採。
  3.再者，被告韋勝源在原審審理時供稱：當日伊至被告黃金葉
    住處殺雞，被告黃金葉之夫及子均在家，被告黃金葉稱欲前
    去尋陳慶兆理論，伊便跟著前去等語。被告黃金葉在原審審
    理時供稱：當日被告韋勝源至伊住處殺雞，伊向被告韋勝源
    提及陳慶兆不讓公所造橋，伊要去找陳慶兆理論，被告韋勝
    源稱伊身材嬌小，故要陪伊前去理論，被告韋勝源便跟在伊
    身後同往，當日伊夫曾外出又返家，伊子去養雞等語。依渠
    等所言，若被告黃金葉當日僅係前去與陳慶兆理論，純屬言
    語溝通，實與被告黃金葉身材是否嬌小無涉，被告韋勝源何
    有陪同前往之必要？退萬步言，被告黃金葉家中尚有其夫、
    其子可資陪同，而被告韋勝源僅係臨時前往被告黃金葉住處
    殺雞之人，既非該處居民，與修橋之事毫無關係，不解事情
    緣由，亦無立場前去與陳慶兆理論，苟非另有所圖，斷無可
    能由被告韋勝源陪同被告黃金葉前往。由此可見，被告黃金
    葉邀集被告韋勝源前往陳慶兆住處之目的，絕非僅單純與陳
    慶兆理論而已，顯謀有對陳慶兆施以相當腕力迫使其於修復
    橋墩事宜上同意或退讓之目的。足認被告黃金葉、韋勝源前
    開所辯，自屬卸責之詞。而渠一行5 人既已議定欲對陳慶兆
    施以相當腕力以遂其目的，則其等為達此目的所為之毆打行
    為，應均在犯意聯絡範圍之內，僅分由各自實施部分行為，
    足認被告黃金葉、韋勝源與同行之其餘3 名男子間有傷害犯
    意聯絡及行為分擔一節甚明。
  4.被告2 人之辯護人雖辯稱：被告黃金葉之住處與證人陳慶兆
    之住處雖僅一個門牌之差，然非相鄰之鄰居，期間相隔數十
    公尺，步行約需3 、5 分鐘，證人陳慶兆由外返家需先經過
    被告黃金葉之住處，而證人陳慶兆於審理中證述其騎乘機車
    經過被告黃金葉住處時，被告黃金葉與其餘4 人尚在被告黃
    金葉住處門口，則被告黃金葉與其餘4 人如何飛快追上騎乘
    機車之證人陳慶兆，且在證人陳慶兆一到家、機車剛停好，
    剛脫下安全帽時，即迅速出現在證人陳慶兆住處，於技術上
    顯不可能，證人陳慶兆所述顯然不實。另證人陳慶兆於檢察
    官偵查中證稱：該等人毆打伊4 、5 分鐘，後於審理時證稱
    ：伊當時被打，用手抱頭蹲在地上，任由渠等毆打，伊不知
    有何人毆打伊，復稱：伊先抱著頭被渠等毆打，腳被踏後受
    傷才蹲下去，渠等並沒有毆打4 、5 分鐘等語，證人陳慶兆
    於偵查中所述與審理中所述大相逕庭，且其所述與其所受傷
    害程度、部位不相符合，證人陳慶兆所述顯有誇大不實云云
    。惟按告訴人、證人之陳述有部分前後不符，或相互間有所
    歧異時，究竟何者可採，法院仍得本其自由心證予以斟酌，
    非謂一有不符或矛盾，即應認其全部均為不可採信，尤其關
    於行為動機、手段及結果等之細節方面，告訴人之指陳，難
    免故予誇大，證人之證言，有時亦有予渲染之可能，然其基
    本事實之陳述，若果與真實性無礙時，則仍非不得予以採信
    ，此有最高法院74年臺上字第1599號判例意旨可資參照。經
    查，證人陳慶兆之住處與被告黃金葉之住處雖非比鄰，然2
    戶相距不過數十公尺，距離甚短，而一般人跑步一百公尺約
    僅20秒上下，故前開數十公尺之距離，苟以跑步方式，最快
    可能僅須數秒，縱以步行方式，亦不用費時1 分鐘，被告應
    在極短暫之時間即可到達陳慶兆之住處。而證人陳慶兆騎乘
    機車，因即將抵達目的地，衡情當會減慢車速，證人陳慶兆
    亦稱其經過被告黃金葉住處時看見被告黃金葉等人，足徵其
    車速應屬緩慢，始可見聞前開情狀，且陳慶兆回到住處，亦
    需時間將機車停妥，況被告黃金葉於原審審理時亦稱：伊當
    天看見陳慶兆騎車經過伊住處，伊才過去陳慶兆住處找陳慶
    兆，陳慶兆經過伊住處時會放慢車速等語（見原審卷(二)第30
    至31頁），核與證人陳慶兆所述情節相符，自難認證人陳慶
    兆前開所述一脫下安全帽即遭被告韋勝源持球棒由後毆打等
    情有何不實。再證人陳慶兆於返家之際突遭他人毆打，其驚
    駭之情不在話下，自難要求其於此情況下準確計算其遭毆打
    之時間及詳細描述其遭毆打之情狀，故證人陳慶兆於偵查中
    證稱：該等人毆打伊4 、5 分鐘等語；嗣於原審審理時證稱
    ：伊當時被打，用手抱頭蹲在地上，任由渠等毆打，伊不知
    有何人毆打伊等語；復稱：伊先抱著頭被渠等毆打，腳被踢
    後受傷才蹲下去，渠等並沒有毆打4 、5 分鐘等語；所述遭
    毆打之時間長短、情狀雖稍有不同，惟就當天其遭與被告黃
    金葉同行前來之被告韋勝源持棍及其餘3 名男子毆打，且被
    告黃金葉復出言稱教訓一下等語，並恐嚇要將其斷手斷腳等
    基本犯罪事實，前後指證則屬一致，自難僅以其所述細節稍
    有出入即認所言不實，故辯護人前開所辯，尚非可採。
  5.告訴人陳慶兆二耳之聽能因被告之傷害行為而嚴重減損：
  (1)告訴人陳慶兆經被告等人毆打後，於95年7 月16日事發當日
    前往大明醫院就診，經診斷其受有頭枕部挫傷瘀腫，左耳聽
    力障礙，右小腿擦傷之傷害，有大明醫院診斷證明書1 份在
    卷可參（見偵查卷第19頁）；復於95年7 月17日至財團法人
    長庚紀念醫院林口分院耳鼻喉科就診，經診斷為雙側耳垢栓
    塞及雙側聽力障礙，經清除耳垢後之聽力檢查結果為：右側
    平均40分貝、左側平均97分貝，復96年1 月9 日回診，經施
    以純音聽力檢查，結果顯示右側聽損33分貝，左側聽損85分
    貝等情，亦有長庚紀念醫院診斷證明書、該院96年8 月2 日
    （96）長庚院法字第0642號函各1 份在卷可按（見偵查卷第
    47頁，原審卷(一)第136 至140 頁）。再經臺灣大學醫學院附
    設醫院鑑定，該院函覆：目前臨床上評估聽力最常使用「平
    均聽力閾值」，此值為受試者在500 赫茲、1,000 赫茲、
    2,000 赫茲3 個頻率下之聽力閥值平均值；一般正常聽力之
    定義為平均聽力閾值小於25分貝。陳慶兆經純音聽力檢查，
    平均聽力閾值左耳102 分貝，右耳47分貝，明顯高於正常值
    （即聽力較差），2 耳均有聽力受損情形，右耳屬於中度聽
    損，左耳則為極重度聽損。經聽力檢查結果判斷，陳慶兆之
    聽損屬於感音型，即病灶在內耳毛細胞或聽神經，此類聽損
    目前無法以藥物或手術治療，其聽力無法恢復至正常狀態等
    情，有該院96年11月13日校附醫秘字第0960002100號函、97
    年1 月24日校附醫秘字第0970200384號函、97年3 月21日校
    附醫秘字第0970202580號函各1 份在卷可稽（見原審卷(二)第
    45至46頁、第59至66頁、第92頁）；而陳慶兆右耳單耳殘障
    百分比為41.25%殘障，左耳單耳殘障百分比為100%殘障，雙
    耳（整體）殘障百分比為51% 殘障等情，亦有卷附臺大醫院
    98年2 月24日校附醫秘字第0980900651號函可稽（見本院上
    訴卷第81至82頁），故陳慶兆所受之傷勢符合刑法第10條第
    4 項第2 款所定「毀敗或嚴重減損一耳或二耳之聽能」之重
    傷要件，堪以認定。
  (2)被告之辯護人則以：實施鑑定之臺大醫院無法確定陳慶兆之
    聽力障礙是否與外傷有關，再大明醫院函覆其病歷所載「左
    耳聽力障礙」係依陳慶兆所述，該院並未就此為治療，所謂
    「左耳聽力障礙」僅為告訴人陳慶兆片面指述，故無法證明
    95年7 月16日陳慶兆卻受有左耳聽損之傷害。至告訴人於95
    年9 月20日至德亞醫院就診稱左耳癢、耳鳴、左耳聽力喪失
    約1 個月等情，亦為告訴人陳慶兆所自述，且陳慶兆前開所
    述復與長庚醫院記載不合，陳慶兆之聽力障礙是否為95年7
    月16日之事件造成自非無疑，且依聽力檢查結果，陳慶兆2
    耳均有聽力受損情形，可見其聽力障礙可能係因個人痼疾造
    成，難認係外力或人為傷害造成；又實施鑑定之臺大醫院無
    法確定陳慶兆之聽力障礙為外力所造成，且若陳慶兆於遭毆
    打後聽力受損，應對一般對話有明顯之障礙，然證人即到場
    處理本案之員警陳金明於審理時證稱其與陳慶兆交談時如同
    之前一般正常對話，陳慶兆並未要求其特別大聲等情，可見
    陳慶兆所受之前開傷害與其所述遭被告韋勝源毆打一事無因
    果關係云云為辯。然查：
  原審依中央健康保險局所提供之陳慶兆就醫記錄詢問陳慶兆
    自92年間起前往就診之醫療院所陳慶兆就診情形，查知陳慶
    兆於95年7 月16日本案發生前，未曾因耳朵方面之疾病就診
    ，有中央健康保險局北區分局96年6 月1 日健保桃醫管字第
    0960022337號函、天光中醫診所97年3 月14日天光法字第97
    01號函、黃博駿耳鼻喉科診所97年3 月14日函、財團法人天
    主教聖保祿修女會醫院97年3 月9 日桃聖業字第0970000057
    號函、德亞醫院病歷內容摘要在卷可按（見原審卷(一)第105
    至107 頁、第132 頁，原審卷(二)第86至87頁、第89至90頁、
    第94至97頁），苟陳慶兆於本案發生前即有耳朵方面疾病，
    且已達前開中度及極重度聽損，絕無可能隱忍而未就醫，況
    本案乃突發事件，陳慶兆於事前絕無可能預料將會發生本件
    衝突，自無可能隱匿病情以為日後誣攀被告2 人之證據，故
    陳慶兆於本案發生前並無明顯耳朵方面之痼疾，堪以認定。
  再者，陳慶兆於本案發生當日即前往大明醫院就診，當時便
    向醫生陳述其左耳聽力障礙，有大明醫院96年7 月11日大明
    醫（事）字第9600 71101號函在卷可參，復於隔日即96年7
    月17日至長庚醫院就診，經該院施以聽力測驗結果，其右側
    平均聽力為40分貝、左側平均聽力為97分貝一情，亦如前述
    ，前開長庚醫院所實施之聽力測驗結果與陳慶兆於大明醫院
    所陳情形與相符，足佐陳慶兆所稱左耳聽力受損一情。是陳
    慶兆於本案發生前未曾因耳朵方面疾病就診，於案發後當日
    即因左耳聽力受損就醫，且於隔日再經聽力測驗證實其確有
    聽力障礙，況且陳慶兆之左耳聽力顯較右耳聽力減損甚多，
    亦與陳慶兆所稱其左側頭部遭受攻擊之情相符，益徵陳慶兆
    之聽力損傷確係因被告等人之毆打所致。
  再者，臺大醫院雖函覆原審稱：「由耳鏡及聽力檢查結果無
    法完全確定陳慶兆之聽力障礙為外力所引起，唯一與其外傷
    有關之資訊為長庚紀念醫院之初診紀錄，陳慶兆自述2 個多
    月前曾被打傷，但並無之前聽力檢查結果可供參考，故無法
    確定其聽力障礙是否與外傷有關」（見原審卷(二)第59至66頁
    －該院97年1 月24日校附醫秘字第0970200384號函），然前
    開函文僅不願具體判斷陳慶兆之聽力是否為外傷引起，並非
    全然排除陳慶兆聽力障礙係外傷引起之可能性，故前開函文
    並不足為被告2 人有利之證據。
  抑且，本院更一審向臺大醫院函詢：「陳慶兆聽力受損有無
    可能是頭部遭重擊致『內耳受震盪』所致？其聽力受損係漸
    進性或即發性？如之前無任何聽力障礙問題，有無可能『無
    故突發』如此嚴重之感音型聽障？」等問題，據該院於100
    年2 月14日以校附醫秘字第1000000701號函覆略以：「(一)陳
    慶兆先生（以下簡稱陳先生）之左耳極重度聽損及右耳中度
    聽損有可能因外力重擊所導致之『內耳震盪』所引起。耳內
    震盪一般係即發性，即受外力後立即發生，少有漸進式之可
    能，其嚴重程度取決於重擊之力道與當時內耳之傷害。(二)臨
    床上，之前無任何聽力障礙之人亦有可能因某些耳疾（如突
    發性耳聾等）而導致極重度之聽力減損。(三)再次重申，本案
    僅由聽力檢查無法百分之百確定其發生原因，於病史中唯一
    可能之相關紀錄來自長庚醫院初診紀錄，寫道陳先生自述2
    個多月前有被打傷頭部，故因此判斷『內耳震盪』為最有可
    能之原因。」等情，此有臺大醫院上開函文在卷可稽（見本
    院更一卷第43頁）。足徵陳慶兆之雙耳聽損有可能因外力重
    擊所導致之「內耳震盪」所引起，而內耳震盪一般係即發性
    ，即受外力後立即發生，少有漸進式之可能，益徵陳慶兆確
    係因被告2 人之傷害行為致因「內耳震盪」而導致其雙耳聽
    力嚴重受損，應無疑義。
  綜上，陳慶兆於95年7 月16日下午被以球棒重擊頭部受傷，
    當日至大明醫院就醫時已主訴左耳聽力障礙，有該院之診斷
    證明書及函文可佐；其於翌日（95年7 月17日）轉至長庚醫
    院耳鼻喉科就診，顯示雙側聽力均有障礙，96年1 月9 日回
    診，施以純音聽力檢查，顯示左、右側聽力均受損，有該醫
    院之診斷證明書及函文附卷可按；嗣經臺大醫院作純音聽力
    檢查，認二耳均有聽力受損情形，右耳屬於中度聽損，左耳
    則為極重度聽損，判斷其聽損屬感音型，即病灶在內耳毛細
    胞或聽神經，此類聽損目前無法以藥物或手術治療，其聽力
    無法恢復至正常狀態；頭部遭重擊有可能產生顳骨骨折或內
    耳震盪，進而造成內耳傷害，引起感音型聽障；再由法院囑
    託臺大醫院以聽性腦幹誘發電位方式鑑定，鑑定結果與前以
    純音聽力檢查結果相同等情，有臺大醫院函文多件在卷可稽
    ；且本院更一審再向臺大醫院函詢，據該院函覆稱陳慶兆之
    雙耳聽損有可能因外力重擊所導致之「內耳震盪」所引起，
    而內耳震盪一般係即發性，即受外力後立即發生，少有漸進
    式之可能，因此判斷陳慶兆之雙耳聽損最可能的原因係被打
    傷頭部而致「內耳震盪」等情，已如前述，則陳慶兆之雙耳
    聽損確係因被告2 人之傷害行為所致，至為灼然。
  至證人陳金明雖於原審審理時證稱：其向陳慶兆詢問案發過
    程中係正常交談，陳慶兆並未要求其特別大聲等語（見原審
    卷(一)第153 至163 頁）），然談話所使用之音量因人而異，
    證人陳金明所稱之正常交談之音量為何並無具體標準，其認
    正常交談之情形，或於他人則認音量過大，況且，陳金明與
    陳慶兆交談之位置、距離、周遭環境吵雜與否，或均影響雙
    方交談之音量及聽者之接收程度，而陳慶兆既經檢驗其聽力
    受有損傷，其確有聽力障礙至明，要難僅以證人陳金明前開
    所稱「正常交談」、「未特別放大音量」等抽象描述，即推
    翻前開科學檢驗而認陳慶兆當時聽力正常。又被告2 人聲請
    傳喚之證人韓尚樺在本院前審固證稱：「（本案發生之前，
    有無聽過陳慶兆表示聽力有問題？）有的」、「在本案發生
    前二、三個月，有時聊天時，陳慶兆會說他耳朵怪怪的」、
    「會有嗡嗡叫，說他有時會聽不清楚，有時會痛」等語（見
    本院上訴卷第107 至110 頁）。然陳慶兆一再主張其原來聽
    力正常，當日被重擊頭部及耳朵流血後，聽力始開始受損，
    本院依卷內健保資料調查結果，亦確認陳慶兆於受傷前，從
    未因耳朵、聽力方面之問題至任何醫院就醫，倘陳慶兆原有
    「耳朵會嗡嗡叫，有時會聽不清楚，有時會痛」等聽力問題
    ，以現在全民健康保險之普及，何以其從未就醫？如其原即
    聽任耳朵異常現象長期存在而不就醫，何以被打傷當日即向
    醫生主訴聽力受損，翌日至長庚醫院立即作詳盡之聽力檢查
    ？況被告之辯護人所傳喚之證人蘇大寶在本院更一審審理時
    亦到庭證稱：「（你是否認識告訴人陳慶兆？）認識約一、
    二十年。」、「（你是否知悉本案陳慶兆與黃金葉、韋勝源
    之關係？）他們怎麼打架我不知道，我差不多97年3 、4 月
    間有聽到說要與黃金葉拿七、八百萬元，我說有問題，但我
    認識他一、二十年，到現在我都也是通通這樣，我說我要出
    來作證，他到我家打我，恐嚇我叫我不要出來作證，我會害
    怕。」、「（本案案發前，你曾否與陳慶兆面對面交往過？
    ）我  以前在他家裡服務好幾個月，他在辦神明的事情。」
    、「（你當時如何幫他服務？）就是用溝通的，我跟他講，
    他也聽得懂。」、「（當時他的聽力沒有問題？）沒有問題
    ，他現在還會與人賭博，若他的聽力有問題，如何與人賭博
    。」等語（見本院更一卷第55至57頁），足徵在案發前陳慶
    兆聽力確實沒有問題，雖證人蘇大寶亦稱陳慶兆現在的聽力
    亦沒有問題，然陳慶兆既經專業醫院檢驗其聽力受有損傷，
    其確有聽力障礙至明，要難僅以證人蘇大寶前開所述，即推
    翻前開科學檢驗而認陳慶兆現在的聽力仍然正常。
  6.按重傷害之成立，以有毀敗或減損他人身體機能之故意，著
    手於傷害之實行而發生毀敗或減損之結果為要件，是使人受
    重傷與普通傷害之區別，應以行為人於加害時有無使人受重
    傷之故意為斷。故有關重傷害犯意之有無，應斟酌事發經過
    之相關事證，包括被害人受傷部位、所用兇器、行為當時之
    具體情況等一切情狀以為判斷。本案起因於被告黃金葉欲尋
    陳慶兆同意公所修復橋墩之事，其或欲以相當腕力對陳慶兆
    施壓以希望取得陳慶兆之同意，然衡情應無使陳慶兆重傷之
    意，再佐以證人陳慶兆於原審審理時證稱被告黃金葉於過程
    中曾稱「教訓一下就好，以後再搞怪，便要斷手斷腳」等語
    ，亦徵被告黃金葉初意僅在使陳慶兆稍受教訓，應無對之重
    傷害之故意。而被告韋勝源及其餘3 名男子均與陳慶兆原無
    夙怨嫌隙，渠等所為無非係助被告黃金葉一臂之力，故被告
    等人應無重傷害陳慶兆之動機與必要。縱被告韋勝源攜棍前
    往，無非為施以相當腕力，尚難即遽認被告等人有欲使人受
    重傷之故意。
  7.按刑法上之加重結果犯，以行為人對於加重結果之發生在客
    觀上有預見之可能，能預見而不預見者為要件。又刑法上之
    間接故意（不確定故意）與加重結果犯之區別，在於間接故
    意對犯罪事實之發生，客觀上有預見之可能，主觀上亦有預
    見（不違背其本意），加重結果犯則對加重結果之發生，客
    觀上雖有預見之可能，但主觀上並未預見，其概念兩不相同
    。又按共同正犯在犯意聯絡範圍內之行為，應同負全部責任
    。惟加重結果犯，以行為人能預見其結果之發生為要件，所
    謂能預見乃指客觀情形而言，與主觀上有無預見之情形不同
    ，若主觀上有預見，而結果之發生又不違背其本意時，則屬
    故意範圍；是以，加重結果犯對於加重結果之發生，並無主
    觀上之犯意可言。從而共同正犯中之一人所引起之加重結果
    ，其他之人應否同負加重結果之全部刑責，端視其就此加重
    結果之發生，於客觀情形能否預見；而非以各共同正犯之間
    ，主觀上對於加重結果之發生，有無犯意之聯絡為斷（最高
    法院91年臺上字第50號判例參照）。按人體之頭部，乃人之
    生命要害部位，其構造甚為脆弱，倘以眾人之力拳打腳踢或
    以棍棒擊打，在客觀上足以造成人身體、健康之傷害，並因
    此傷害導致重傷害之結果，為一般人客觀上所能預見。惟被
    告韋勝源持棒對陳慶兆頭部毆擊，同行之男子3 人亦紛紛出
    手毆打陳慶兆，此可能導致陳慶兆於群毆混亂中頭部或其他
    器官受創，應為被告黃金葉、韋勝源客觀上所能預見，惟被
    告2 人並無重傷害陳慶兆之犯意，業如前述，而此等傷害行
    為係出於偶發，且傷害陳慶兆之時間短促，嗣被告等人即離
    開現場，被告黃金葉、韋勝源於前開加害過程中應無足夠之
    時間與清晰之理智判斷、預見重傷害結果將發生，故渠等主
    觀上應無預見加重結果發生之犯意，應僅負加重結果犯之責
    。再本件起源於被告黃金葉為使陳慶兆同意修復橋墩之事，
    而糾集被告韋勝源及其餘3 名男子欲教訓陳慶兆，被告2 人
    與另3 名男子自始即共謀毆打陳慶兆，且由被告韋勝源持棍
    及其餘3 名男子毆打陳慶兆頭部，未動手打人之被告黃金葉
    在旁觀看，並未限制或阻止被告韋勝源等人之毆打，被告黃
    金葉、韋勝源既係基於傷害之犯意聯絡，各自分擔傷害行為
    之一部，相互利用他人之行為，以達傷害陳慶兆之目的，縱
    被告黃金葉並未親自動手毆打，然彼等既係事前謀議共同基
    於傷害之犯意聯絡，並分別持棒或徒手毆打陳慶兆，並在客
    觀上應可預見毆擊頭部可能導致陳慶兆重傷之結果，已如前
    述，陳慶兆亦因被告等人毆打行為而減損聽力，該重傷結果
    與本件毆打之傷害行為間具有相當因果關係，被告黃金葉、
    韋勝源2 人間自均應就加重結果同負共同正犯之責。
  (三)綜上所述，被告黃金葉、韋勝源前開辯詞，無非係屬事後諉
    責之詞，委不足採。本件事證已臻明確，被告2 人犯行堪以
    認定，應予依法論科。
二、論罪理由：
    核被告黃金葉、韋勝源所為，均係犯刑法第277 條第2 項後
    段之傷害致重傷罪。公訴意旨雖認被告2 人就告訴人陳慶兆
    所受傷害部分，係犯刑法第278 條第1 項重傷害罪，尚有未
    洽，惟其所追訴者為被告2 人傷害陳慶兆以致陳慶兆受有聽
    力減損傷害之事實，被告2 人於檢察官偵查中及本院審理時
    業就此部分事實為防禦，本院亦已告知被告2 人此部分所犯
    罪名為刑法第277 條第2 項後段之傷害致重傷罪（見本院更
    一卷第30頁背面、第50頁背面），且被告2 人及渠等辯護人
    既已對前開事實為防禦，而本院認定之事實與檢察官所訴者
    基本事實同一，本院自得變更起訴法條而為論科。被告2 人
    與其餘3 名真實姓名、年籍不詳之成年男子間，有犯意聯絡
    ，行為分擔，均為共同正犯。
三、維持原判決暨駁回檢察官及被告上訴之理由：
  (一)原審以被告所為上開傷害致重傷犯行事證明確，適用刑法第
    第28條、第277 條第2 項後段、第38條第1 項第2 款之規定
    ，併審酌被告黃金葉不思以理性方式處理其與陳慶兆間之爭
    端，竟糾眾毆打、恐嚇陳慶兆，而被告韋勝源知悉被告黃金
    葉欲以暴力方式解決紛爭時，不但未予勸阻，反協同實施傷
    害致重傷害行為，渠等暴戾之氣殊不可長，及被告黃金葉為
    本件犯行之起源，被告韋勝源實際下手實施傷害行為，渠等
    參與犯行之程度均深，兼衡被告2 人之素行、教育程度、生
    活狀態、犯罪之目的、手段，對被害人陳慶兆造成難以回復
    之重傷害之結果，犯後態度，其等未向被害人陳慶兆表達歉
    意，且未賠償被害人損害等一切情狀，各就傷害致重傷害部
    分之犯行量處被告2 人均有期徒刑3 年8 月；再就沒收部分
    說明：扣案之棒球棒1 支，被告韋勝源自承為其所有之物（
    見原審卷(二)第119 頁），雖證人陳慶兆於原審審理時證稱：
    伊無法確定被告韋勝源用以毆打伊之球棒即為扣案之球棒（
    見原審卷(一)第191 頁），然陳慶兆確係為球棒所毆打，而被
    告韋勝源應不致無端攜帶多支球棒於車上，況苟被告韋勝源
    欲湮滅證據，應將所有可能被視為毆打陳慶兆之球棒一併取
    走，絕無可能僅取走所使用者而餘下其他以致徒生枝節，可
    見扣案該支球棒應即被告韋勝源用以毆打陳慶兆所用之球棒
    ，因警據報前往查緝始未及取走，該支球棒既為被告韋勝源
    所有之物，對被告黃金葉而言，為共犯所有之物，且係供渠
    等共犯本案傷害致重傷犯罪之物，爰依刑法第38條第1 項第
    2 款諭知沒收。經核認事用法均無違誤，量刑亦屬妥適。
  (二)駁回檢察官上訴部分：
  1.原審依調查證據所得，認被告如事實欄所載之行為僅構成傷
    害致重傷罪，並未成立故意重傷罪，並無不合。
  2.檢察官上訴意旨略以：
    原判決僅認被告以傷害致人重傷害罪判處徒刑，惟依一般人
    之生活經驗法則，被告之行為應有重傷害及殺人之犯意，原
    判決之認事用法，顯有違誤。且被告尚未供出另外三名共同
    正犯之真實姓名，以供偵審，視法紀為無物。再者，被告迄
    未賠償告訴人，毫無悔意，原判決之處刑顯有輕縱等語，爰
    依刑事訴訟法第344 條第1 項、第3 項、第361 條提起上訴
    ，請將原判決撤銷，更為適當合法之判決。
  3.然查：
  (1)按重傷害之成立，以有毀敗或減損他人身體機能之故意，著
    手於傷害之實行而發生毀敗或減損之結果為要件，是使人受
    重傷與普通傷害之區別，應以行為人於加害時有無使人受重
    傷之故意為斷。故有關重傷害犯意之有無，應斟酌事發經過
    之相關事證，包括被害人受傷部位、所用兇器、行為當時之
    具體情況等一切情狀以為判斷。本案起因於被告黃金葉欲尋
    陳慶兆同意公所修復橋墩之事，其或欲以相當腕力對陳慶兆
    施壓以希望取得陳慶兆之同意，然衡情應無使陳慶兆重傷或
    致死之意，再佐以證人陳慶兆於原審審理時證稱：被告黃金
    葉於過程中曾稱「教訓一下就好，以後再搞怪，便要斷手斷
    腳」等語，亦徵被告黃金葉初意僅在使陳慶兆稍受教訓，應
    無對之重傷害或殺人之故意。而被告韋勝源及其餘3 名男子
    均與陳慶兆原無夙怨嫌隙，渠等所為無非係助被告黃金葉一
    臂之力，故被告等人應無重傷害或殺害陳慶兆之動機與必要
    。縱被告韋勝源攜棍前往，無非為施以相當腕力，尚難即遽
    認被告等人有欲使人受重傷或殺人之故意。再按人體之頭部
    ，乃人之生命要害部位，其構造甚為脆弱，倘以眾人之力拳
    打腳踢或以棍棒擊打，在客觀上足以造成人身體、健康之傷
    害，並因此傷害導致重傷害之結果，為一般人客觀上所能預
    見。惟被告韋勝源持棒對陳慶兆頭部毆擊，同行之男子3 人
    亦紛紛出手毆打陳慶兆，此可能導致陳慶兆於群毆混亂中頭
    部或其他器官受創，應為被告黃金葉、韋勝源客觀上所能預
    見，惟被告2 人並無重傷害或殺害陳慶兆之犯意，業如前述
    ，而此等傷害行為係出於偶發，且傷害陳慶兆之時間短促，
    嗣被告等人即離開現場，被告黃金葉、韋勝源於前開加害過
    程中應無足夠之時間與清晰之理智判斷、預見重傷害結果將
    發生，故渠等主觀上應無預見加重結果發生之犯意，應僅對
    於陳慶兆亦因被告等人毆打行為而減損聽力之重傷害負加重
    結果犯之責任，故被告2 人應均僅係犯刑法第277 條第2 項
    後段之傷害致重傷罪，檢察官上訴認被告係犯刑法第278 條
    第1 項之重傷害罪或刑法第271 條第1 項之殺人罪，並不足
    採。
  (2)再檢察官上訴意旨略以：被告在原審尚未供出另外三名共同
    正犯之真實姓名，以供偵審，且未與被害人家屬達成和解，
    原審量刑過輕，顯不符罪刑相當原則，其量刑未臻妥適云云
    。惟按「刑事訴訟法為保障被告之防禦權，尊重其陳述之自
    由，包括消極不陳述與積極陳述之自由，前者賦予保持緘默
    之權，後者則享有無須違背自己之意思而為陳述之權。此外
    ，被告尚得行使辯明權，以辯明犯罪嫌疑，並就辯明事項之
    始末連續陳述；於審判期日調查證據完畢後，更得就事實及
    法律辯論之（第九十五條第二款、第九十六條、第二百八十
    九條第一項參照）。此等基於保障被告防禦權而設之陳述自
    由、辯明及辯解（辯護）權，既係被告依法所享有基本訴訟
    權利之一，法院復有闡明告知之義務。則科刑判決時，對刑
    之量定，固應以被告之責任為基礎，本於比例、平等及罪刑
    相當等原則，並審酌刑法第五十七條所列各款情狀為輕重之
    標準，然其中同條第十款所稱犯罪後之態度，係指被告犯罪
    後，因悔悟而力謀恢復原狀，或與被害人和解，賠償損害等
    情形而言，應不包括被告基於防禦權之行使而自由陳述、辯
    明或辯解（辯護）時之態度。是自不得因被告否認或抗辯之
    內容與法院依職權認定之事實有所歧異或相反，即予負面評
    價，逕認其犯罪後之態度不佳，而採為量刑畸重標準之一。
    」（最高法院97年度臺上字第6725號刑事判決意旨參照）。
    準此，被告對於被訴犯行答辯，或對於某些事項保持緘默，
    本就是法律所賦予之權利，尚難以此即謂被告犯後態度不佳
    ，而遽謂必需對於被告從重量刑。再刑之量定，為求個案裁
    判之妥當性，法律賦予法院裁量之權，量刑輕重，屬為裁判
    之法院得依職權自由裁量之事項，苟其量刑已以行為人之責
    任為基礎，並斟酌刑法第57條各款所列情狀，在法定刑度內
    ，酌量科刑，如無偏執一端，致明顯失出失入情形，上級審
    法院即不得單就量刑部分遽指為不當或違法，原判決關於被
    告科刑之部分，業已以被告之責任為基礎，並審酌刑法第57
    條之各款情狀而就被告所犯之傷害致重傷罪，各量處有期徒
    刑3 年8 月等情，並未逾法定刑度，經核亦無違誤，此均不
    能任意指摘為違法。至被告雖未與告訴人達成民事和解，然
    此部分告訴人得依法律規定向被告為民事求償，尚難以此即
    謂必需加重被告刑度。是檢察官之上訴為無理由，應予駁回
    。
  (三)駁回被告上訴部分：
    被告2 人猶執前詞，上訴否認犯行，然被告2 人確有為前開
    傷害致重傷犯行，業經本院於上開理由予以指駁說明，迭如
    前述，爰再針對被告與辯護人的辯解補充說明如下：
  1.被告之辯護人為被告辯稱：依證人韓尚樺之證詞可知，陳慶
    兆之聽力於案發前即有問題，惟陳慶兆並未就醫，則陳慶兆
    之聽力問題應是舊疾所致，況現在陳慶兆與他人對談，無論
    近、中、長距離與他人對話均無任何聽力問題，並檢附被告
    委請調查人員調查之蒐證光碟及勘驗摘要為證云云。
  2.惟查：
  (1)告訴人陳慶兆於95年7 月16日下午被以球棒重擊頭部受傷，
    當日至大明醫院就醫時已主訴左耳聽力障礙，有該院之診斷
    證明書及函文可佐；其於翌日（95年7 月17日）轉至長庚醫
    院耳鼻喉科就診，顯示雙側聽力均有障礙，96年1 月9 日回
    診，施以純音聽力檢查，顯示左、右側聽力均受損，有該醫
    院之診斷證明書及函文附卷可按；嗣經臺大醫院作純音聽力
    檢查，認二耳均有聽力受損情形，右耳屬於中度聽損，左耳
    則為極重度聽損，判斷其聽損屬感音型，即病灶在內耳毛細
    胞或聽神經，此類聽損目前無法以藥物或手術治療，其聽力
    無法恢復至正常狀態；頭部遭重擊有可能產生顳骨骨折或內
    耳震盪，進而造成內耳傷害，引起感音型聽障；再由法院囑
    託臺大醫院以聽性腦幹誘發電位方式鑑定，鑑定結果與前以
    純音聽力檢查結果相同等情，有臺大醫院函文多件在卷可稽
    ；且本院更一審再向臺大醫院函詢，據該院函覆稱陳慶兆之
    雙耳聽損有可能因外力重擊所導致之「內耳震盪」所引起，
    而內耳震盪一般係即發性，即受外力後立即發生，少有漸進
    式之可能，因此判斷陳慶兆之雙耳聽損最可能的原因係被打
    傷頭部而致「內耳震盪」等情，已如前述，則陳慶兆之雙耳
    聽損確係因被告2 人之傷害行為所致，至為灼然。
  (2)證人韓尚樺在本院前審固證稱：「（本案發生之前，有無聽
    過陳慶兆表示聽力有問題？）有的」、「在本案發生前二、
    三個月，有時聊天時，陳慶兆會說他耳朵怪怪的」、「會有
    嗡嗡叫，說他有時會聽不清楚，有時會痛」等語（見本院上
    訴卷第107 至110 頁）。然陳慶兆一再主張其原來聽力正常
    ，當日被重擊頭部及耳朵流血後，聽力始開始受損，本院依
    卷內健保資料調查結果，亦確認陳慶兆於受傷前，從未因耳
    朵、聽力方面之問題至任何醫院就醫，倘陳慶兆原有「耳朵
    會嗡嗡叫，有時會聽不清楚，有時會痛」等聽力問題，以現
    在全民健康保險之普及，何以其從未就醫？如其原即聽任耳
    朵異常現象長期存在而不就醫，何以被打傷當日即向醫師主
    訴聽力受損，翌日至長庚醫院立即作詳盡之聽力檢查？足見
    在案發前陳慶兆聽力確實沒有問題；至被告之辯護人所辯稱
    現在陳慶兆與他人對談，無論近、中、長距離與他人對話均
    無任何聽力問題，並檢附被告委請調查人員調查之蒐證光碟
    及勘驗摘要為證，然姑不論該等蒐證光碟提否經過陳慶兆之
    同意蒐證而不具證據能力，然陳慶兆既經專業醫院檢驗其聽
    力受有損傷，其確有聽力障礙至明，要難僅以前開抽象之蒐
    證，而距離與對話均不明的光碟及勘驗摘要，遽爾推翻前開
    專業醫療科學檢驗而認陳慶兆現在的聽力仍然正常。
  (3)綜上，被告之辯護人的前開辯解，與事實不合，並不足採。
  3.從而，被告上訴否認犯行，為無理由，應予駁回。
據上論斷，應依刑事訴訟法第368 條，判決如主文。
本案經檢察官呂丁旺到庭執行職務。
中    華    民    國   100    年    5     月    11    日
                  刑事第九庭  審判長法  官  陳貽男
                                    法  官  蔡守訓
                                    法  官  許必奇
以上正本證明與原本無異。
如不服本判決，應於收受送達後10日內向本院提出上訴書狀，其
未敘述上訴之理由者並得於提起上訴後10日內向本院補提理由書
（均須按他造當事人之人數附繕本）「切勿逕送上級法院」。
                                    書記官  楊品璇
中    華    民    國   100    年    5     月    12    日
附錄：本案論罪科刑法條全文
中華民國刑法第277條：
傷害人之身體或健康者，處 3 年以下有期徒刑、拘役或 1 千元
以下罰金。
犯前項之罪因而致人於死者，處無期徒刑或 7 年以上有期徒刑
；致重傷者，處 3 年以上 10 年以下有期徒刑。